【裁判字號】    96,重上更(四),82
【裁判日期】    970122
【裁判案由】    傷害致死等
【裁判全文】
臺灣高等法院臺中分院刑事判決  96年度重上更(四)字第82號
上  訴  人  臺灣臺中地方法院檢察署檢察官
上  訴  人
即  被  告  丁○○
被      告  丙○○
共      同
指定辯護人  本院公設辯護人  甲○○
上列上訴人因被告傷害致死等案件，不服臺灣臺中地方法院92年
度訴字第2008號，中華民國92年11月6 日第一審判決（起訴案號
：臺灣臺中地方法院檢察署92年度偵字第12735號、第12957號、
第14745號），提起上訴，經本院判決後，由最高法院第4次發回
更審，本院判決如下：
    主  文
原判決關於丁○○、丙○○部分撤銷。
丁○○共同傷害人之身體，因而致人於死，累犯，處有期徒刑拾
壹年陸月。
丙○○共同傷害人之身體，因而致人於死，處有期徒刑柒年貳月
。
    事  實
一、丁○○曾因違反麻醉藥品管理條例案件，經臺灣彰化地方法
    院判處有期徒刑四月確定，於民國（下同）八十九年八月九
    日執行完畢。
二、緣丁○○經由女友紀雪霞之轉述，認常至臺中市○區○○街
    五十六號「天隆遊藝場」玩樂之鍾雙寶，有故意刁難、辱罵
    及騷擾在該處上班之紀雪霞情事，因而萌生教訓鍾雙寶之念
    頭；九十二年二月二十五日凌晨，鍾雙寶再至「天隆遊藝場
    」玩樂，丁○○經由紀雪霞告知鍾雙寶為何人後，原即欲上
    前毆打鍾雙寶，惟為紀雪霞所勸阻，然丁○○不改其念，於
    步出遊藝場後，進而生以挾持方式毆打教訓鍾雙寶之想法，
    並將其意圖告知亦在遊藝場外之其弟黃冠文（黃冠文已經本
    院以九十四年度上更(二)字第三一七號判處有期徒刑十一年，
    經最高法院於九十五年九月七日以九十五年度台上字第四八
    七０號判決駁回黃冠文上訴確定，並已發監執行），黃冠文
    即以電話聯絡潘麒仁（業經本院以九十五年度重上更(三)字第
    九一號判處有期徒刑一年六月確定）、丙○○（綽號阿峰）
    、潘振華（綽號阿華，業經本院以九十五年度重上更(三)字第
    九一號判處有期徒刑七年六月確定）三人前來相助，潘麒仁
    （綽號阿仁）、丙○○、潘振華等三人原在臺中市火車站前
    金沙百貨六樓之ＰＵＢ內跳舞，潘麒仁於接獲黃冠文電話後
    ，即將黃冠文有事相求等情，告知潘振華與丙○○，渠等三
    人遂共乘潘振華所有車牌號碼８Ｔ－８００３號自用小客車
    前往「天隆遊戲場」附近便利商店與黃冠文會合，在該處黃
    冠文略告以欲為丁○○尋仇事，其等再於同日凌晨五時許抵
    達「天隆遊戲場」門口，丁○○再親口告以欲教訓毆打鍾雙
    寶之原委詳情，潘麒仁、丙○○、潘振華即與丁○○、黃冠
    文共同基於剝奪鍾雙寶行動自由及傷害鍾雙寶身體之犯意聯
    絡，由黃冠文持自潘振華車上取下、為潘振華所有之短鋁棒
    一支（未扣案），與潘振華、丙○○一起進入「天隆遊藝場
    」內將鍾雙寶帶出，潘麒仁、丁○○則分別於車牌號碼８Ｔ
    －８００３號之自用小客車上及遊藝場對面等候。黃冠文進
    入後，即手持鋁棒站在門口處守候，由潘振華、丙○○入內
    將鍾雙寶帶出，鍾雙寶見黃冠文手持鋁棒，即欲逃跑，惟立
    即遭黃冠文、丙○○、潘振華三人毆打成傷，並將鍾雙寶強
    押入車號８Ｔ－８００３號自用小客車後座，再由潘麒仁駕
    駛該車，丙○○坐於右前座，潘振華及黃冠文分別坐於後座
    鍾雙寶左右兩側，強將鍾雙寶挾持住，以此強暴之方式，剝
    奪鍾雙寶之行動自由，丁○○則另駕駛其所有車牌號碼９Ｈ
    －７７３５號之自用小客車在後尾隨。迨車行約1分鐘，駛
    抵臺中市○○○路與大華街口時，潘麒仁即於路旁停車，並
    由潘振華將鍾雙寶拉下車，丙○○與黃冠文亦一同下車，黃
    冠文、潘振華、丙○○三人主觀上雖尚無使鍾雙寶死亡之認
    識及故意，然客觀上非不能預見多人共同以拳腳及鋁棒毆擊
    鍾雙寶頭部、身體等部位，則有致鍾雙寶傷重死亡之可能，
    潘振華及丙○○均徒手，黃冠文則持前開短鋁棒揮擊，延續
    前開傷害之犯意而聯手恣意毆擊鍾雙寶之頭、手、身體、膝
    蓋等多處部位，其間潘振華亦曾以手抓住鍾雙寶之右手或右
    側腋下（其中之一），由黃冠文以短鋁棒揮擊鍾雙寶頭部及
    身體左側，未久，丁○○駕車趕至，丁○○主觀上雖亦無使
    鍾雙寶死亡之認識及故意，然客觀上非不能預見以鋁棒毆擊
    鍾雙寶頭部、身體等部位，則有致鍾雙寶傷重死亡之可能，
    仍與黃冠文等人共同傷害犯意，攜其所有原即備妥之長鋁棒
    1 支（亦未扣案）下車，揮擊已跌坐地上、無力反抗之鍾雙
    寶身體數下，黃冠文則續以腳踢鍾雙寶，最後再以短鋁棒重
    擊鍾雙寶之後腦一下，鍾雙寶當即倒地不起，迨眾人毆打畢
    ，潘振華、丙○○即乘坐潘麒仁所駕駛之８Ｔ－８００３號
    自用小客車離開現場，黃冠文及丁○○則攜所持短、長鋁棒
    另乘車牌號碼９Ｈ－７７３５號自用小客車逃離現場，鍾雙
    寶因遭毆打，致頭部受有3處不規則之裂傷、左肩受有２０
    １５公分之肌肉及皮下出血、左手肘１８１５公分皮下
    出血合併尺骨骨折、左後膕凹處１２８公分之皮下瘀血、
    左脅腹１２１４公分之皮下及肌肉出血、左腋下１０１
    ２公分之皮下瘀血合併左側第七肋骨骨折及血胸（左肺下葉
    被刺破０. ５０. ５公分）、右腋下及右手遺有抓痕等傷
    害。延至同日凌晨六時許，經路人朱偉銘發現送醫後，因受
    有上述頭部鈍器傷合併顱內出血、腦挫傷等傷害，傷勢過重
    ，延至同年三月三日下午六時許不治死亡。
二、案經鍾雙寶之胞姊戊○○訴由臺中市警察局第一分局報請臺
    灣臺中地方法院檢察署檢察官偵查起訴。
    理  由
甲、程序部分：本案臺灣臺中地方法院檢察署檢察官黃江穎係於
    九十二年十一月二十六日收受本案原審判決書，有臺灣臺中
    地方法院函附該院法警室送達檢察官收受判決日期資料影本
    附本院更三審卷第七八頁起可參，是臺灣臺中地方法院檢察
    署檢察官於九十二年十一月二十一日向原審法院提起上訴，
    並未逾法定上訴期間，被告丙○○辯護人於本院更三審審理
    時辯稱檢察官顯已知悉判決內容，但其收受判決日期卻係在
    後，顯不合理云云。然查，本案臺灣臺中地方法院檢察署檢
    察官黃江穎是蒞庭檢察官，而該署陳義忠檢察官為承辦檢察
    官，但因該署黃江穎檢察官適因患有腦瘤請假醫治，故由承
    辦檢察官陳義忠提起上訴，業經檢察官於本院準備程序陳明
    上情（見本院卷第五二頁）；且經本院向原審函查上情，經
    臺灣臺中地方法院於九十六年十一月二十一日以中院彥刑宙
    字第一三六七四六號函覆：原審判決確由檢察官黃江穎於九
    十二年十一月二十六日收受，有送達證書影本附卷為佐，並
    經調閱原審卷證暨所附起訴書，確係由該署陳義忠檢察官起
    訴、黃江穎檢察官蒞庭等節無誤；是該署陳義忠檢察官縱尚
    未收受判決書，惟本件原審於九十二年十一月六日即已判決
    ，該股書記官於同年月七日已製妥判決正本上傳網路，是承
    辦檢察官陳義忠亦可由法院宣判及公告、甚或查詢網路資料
    之方式得知判決主文及內容，並非本件起訴之承辦檢察官於
    收受判決日期前均無從得知判決主文或內容，況以，本案承
    辦檢察官起訴全部被告丙○○、丁○○、潘振華、潘麒仁、
    與黃冠文共犯傷害致死罪及妨害自由罪，原審判決認被告丙
    ○○、潘麒仁、潘振華僅犯妨害自由罪，則檢察官縱尚未收
    受判決書，亦可由主文推知原審法院係認被告丙○○、潘麒
    仁、潘振華並無傷害致死之犯罪聯絡，而得據此提出上訴理
    由書，是本案尚不得以檢察官上訴日期在收受判決日期前，
    即遽謂檢察官上訴逾期，是本件上訴程序合於法律規定，先
    予敘明。
乙、證據能力部分：本案被告丁○○、丙○○、同案被告潘麒仁
    、潘振華及共犯黃冠文及其餘證人張嘉松、紀雪霞、朱偉銘
    、劉肇欣、許崇德、鍾佳諭（即戊○○）於警詢及偵查中不
    利被告或其他被告之陳述，以及以下所引用之非供述證據，
    固皆屬被告以外之人於審判外之陳述，然本案當事人、辯護
    人於本院調查證據時，就此證據能力問題並未聲明異議，且
    本院審酌上開筆錄作成之情況，尚無不當，此等被告或共犯
    於偵訊所為證述亦屬於偵查中向檢察官所為陳述，又無何顯
    然不可信之情況，依刑事訴訟法第一百五十九條之一、第一
    百五十九條之五第二項規定，此等陳述自有證據能力。又黃
    冠文於原審係通緝始到案，同案被告黃冠文於其本身刑案審
    理時所為供述既係向法官所為陳述，依刑事訴訟法第一百五
    十九條之一第一項規定自得為證據。又被告於九十二年九月
    一日前於原審法院所為不利其他共同被告之陳述固未經具結
    及詰問程序，然上該陳述既係向法官所為陳述，依現行刑事
    訴訟法第一百五十九條之一第一項規定原得為證據，況刑事
    訴訟法施行法第七條之三規定「中華民國九十二年一月十四
    日修正通過之刑事訴訟法施行前，已繫屬於各級法院之案件
    ，其以後之訴訟程序，應依修正刑事訴訟法終結之。但修正
    刑事訴訟法施行前已依法定程序進行之訴訟程序，其效力不
    受影響」。所謂已依法定程序進行之訴訟程序，其效力不受
    影響，包含相關證據法則之適用。而修正前刑事訴訟法第一
    百八十六條第三款，關於「與本案有共犯或有藏匿犯人及湮
    滅證據、偽證、贓物各罪之關係或嫌疑者，不得令其具結」
    之規定，係於九十二年一月十四日修正通過（九十二年二月
    六日公布）之條文，始予刪除，並自九十二年九月一日施行
    。亦即在九十二年八月三十一日以前，於訊問與本案有共犯
    或有藏匿犯人等關係者，不得令其具結，縱誤令其具結，亦
    不發生具結之效力。本件係於前揭修正條文於九十二年九月
    一日施行前之九十二年四月十一日繫屬於第一審法院之案件
    ，共同被告潘麒仁於檢察官偵查中及法院訊問時所為之陳述
    ；對於被告丁○○而言，有共犯之關係，依當時有效之刑事
    訴訟法第一百八十六條第三款規定，不得令其具結。此部分
    證據之證據能力，依刑事訴訟法施行法第七條之三規定，於
    修正刑事訴訟法施行後，其效力不受影響。
丙、得心證之理由：
一、訊據上訴人即被告丁○○坦承於上揭時地，以鋁棒毆打被害
    人鍾雙寶，致被害人死亡情事，惟辯稱其等押被害人鍾雙寶
    至臺中市○○○路與大華街口時，被告丙○○、潘麒仁、潘
    振華等人已開車離開，況伊抵達現場時，被害人鍾雙寶已遭
    伊弟黃冠文以球棒毆打倒地不起，伊僅再以球棒毆打被害人
    手臂數下（約三下）而已，並未毆打被害人頭部，被害人遭
    傷害致死顯係同案被告黃冠文所為，與伊無關云云；被告丙
    ○○坦承與被告丁○○同至遊藝場及強押被害人至柳川西路
    乙節，惟矢口否認有何不法犯行，辯稱伊僅與同案被告潘振
    華一起將被害人帶出遊藝場，伊並未毆打被害人，且伊到柳
    川西路後旋即離去，並未毆打被害人，伊原以為僅係要教訓
    被害人，不知被告黃冠文、丁○○會拿鋁棒打被害人頭部致
    死云云。然查：
（一）被告丁○○部分：
    1.被告丁○○於九十二年八月一日偵訊時供述：「（既然不
      認識鍾雙寶，你們是如何指認出鍾雙寶在玩電玩？）事發
      當天我有去天龍遊藝場，我的女友紀雪霞告訴我玩電玩的
      人就是鍾雙寶，該人時常對她毛手毛腳，我聽了之後很想
      打他，我女友就說不要，於是我就出去，我跑出去時，黃
      冠文在外面，我就告訴黃冠文，裡面的鍾雙寶，我有指鍾
      雙寶給黃冠文看，說鍾雙寶對我女友毛手毛腳，我說我想
      打他，我就在天龍遊藝場外面夾龍蝦，黃冠文就在旁邊打
      電話叫人來，黃冠文打電話給阿仁，過了不久，阿華（指
      潘振華）、阿仁（指潘麒仁）、阿峰（指丙○○）就到了
      ，他們到了天龍遊藝場後，阿華就問我發生什麼事情，我
      說鍾雙寶對我女友毛手毛腳，然後阿仁就上他們的車，阿
      峰、阿華及黃冠文就進去，黃冠文手持短的鋁棒在門口等
      候鍾雙寶出來，當鍾雙寶出來後，有跟黃冠文、阿華、阿
      峰打架，當時我在天龍遊藝場的對面站著，我手裡也拿著
      鋁棒，本來想過去打鍾雙寶，但沒有過去，我拿的鋁棒較
      長是我車上拿的，黃冠文拿的鋁棒是短的，從阿華車上拿
      下來的，我不清楚黃冠文的鋁棒是何人拿給他的，但絕對
      不是從我車上拿的。我的目的就是要打鍾雙寶洩恨，我沒
      有意思要讓鍾雙寶死。」等語；雖於九十二年六月十三日
      警詢時供述：「（何人聯絡黃冠文、丙○○、潘振華、阿
      銀前來台中市○區○○街五十六號天隆遊藝場？）黃冠文
      是我親弟弟，我聯絡我弟弟，我弟弟就帶他們前來助陣。
      」（見九十二年度偵字第一二九五七號卷第十九頁背面）
      ，於九十二年七月十六日偵訊供述「到了遊藝場時，我與
      紀雪霞見面，我問紀雪霞是何人欺負他，紀雪霞就在店內
      指鍾雙寶給我看，我認出鍾雙寶後就回公園路，我打電話
      給其他人，說我很想打鍾雙寶，我又打電話給我朋友，我
      打完電話後想殺鍾雙寶。（你載黃冠文及其女友到遊藝場
      後，跟黃冠文說什麼？）我跟黃冠文說店內有位客人調戲
      我女友，黃冠文說是何人，但我沒指是那位，我有告訴黃
      冠文該位客人穿什麼衣服，我告訴黃冠文說我想打該人」
      等語，參酌上情，被告丁○○於警詢及偵查中前後所供：
      因被害人調戲其女友，故聯絡其弟黃冠文糾眾教訓被害人
      乙情大致相符，堪以採憑。至被告丁○○雖於九十二年七
      月十六日偵訊時曾供述案發時我認出鍾雙寶後就回公園路
      ，打電話給其他人，說我很想打鍾雙寶，我打完電話後想
     "殺"鍾雙寶等語，惟續供述我跟黃冠文說店內有位客人調
      戲我女友，... 我告訴黃冠文說我想打該人等情觀之，縱
      被告丁○○因被害人調戲其女友而有殺害洩憤之動機，惟
      其客觀上僅通知其弟黃冠仁其想打被害人而已，是其彰顯
      於外者，僅欲教訓被害人而糾眾共同傷害之犯意聯絡，亦
      堪認定。
    2.又同案被告潘麒仁於警詢時供述伊在台中市○○○街與大
      華街口，有看到黃冠文先行毆打被害人鍾雙寶，致被害人
      鍾雙寶躺在地面，被告丁○○到達後又毆打躺在地上之被
      害人鍾雙寶，其二人均用鋁棒毆打被害人鍾雙寶等語（見
      偵字第一二七三五號卷第十四頁），又於原審法院九十二
      年八月十二日訊問時指述其等車子開到現場（指臺中市○
      ○○路與大華街口之現場）有人拉被害人鍾雙寶下車，伊
      等就直接打鍾雙寶了，伊有看到被告黃冠文拿長鋁棒打，
      所以伊無法靠近，被告丁○○是比較晚才到，伊也有看到
      被告丁○○拿鋁棒打等語（見原審卷(一)第四一、四二頁，
      此部分證據能力詳上述），又於原審審理時以證人身分接
      受詰問時，證人潘麒仁亦證述伊確實有看到被告丁○○對
      被害人鍾雙寶揮鋁棒等情（見原審卷(一)第一八三、一八四
      頁），前後所證其有看到黃冠文先行持鋁棒毆打被害人鍾
      雙寶致倒地，被告丁○○到達後又持鋁棒毆打躺在地上之
      被害人鍾雙寶等情，核屬一致；又同案被告潘振華於九十
      二年六月二十九日警詢時業已供述：「（警方提示當天天
      隆遊藝場監視錄影帶拍到何人？）當天相片拍到右邊是潘
      振華、中間是丙○○，左邊是黃冠文，黃冠文當天前往帶
      著一支鋁棒，（當時潘麒仁與丁○○在何處？）丁○○在
      自己車上，潘麒仁在我所有８Ｔ－８００３號自小客車上
      等候，（當時如何將鍾雙寶帶到台中市○○○街與大華街
      口毆打？）當時係由潘麒仁在停車場旁邊等候，再由潘麒
      仁駕駛我所有８Ｔ－８００３號白色自小客車，將我們及
      鍾雙寶帶往台中市○○○街與大華街口毆打，當時從停車
      場將鍾雙寶帶上車，帶往台中市○○○街與大華街口毆打
      ，下車時是我抓住鍾雙寶右手，再由黃冠文、丙○○下車
      毆打鍾雙寶，當鍾雙寶倒地後，丁○○到達後再拿... 鋁
      棒毆打倒地之鍾雙寶... 潘麒仁在車上等，當時到達台中
      市○○○街與大華街口時，黃冠文及我、丙○○下車毆打
      鍾雙寶，不到三十秒時間，鍾雙寶就倒地，接著丁○○到
      場又電擊、毆打倒地之鍾雙寶」等語（見偵字第一二九五
      七號卷第十、十一頁），均核與被告丁○○於本院之自白
      相符，堪以採信。
    ３又查，被告丙○○於偵訊時供述伊在台中市○○○街與大
      華街口，有看到黃冠文先行毆打被害人鍾雙寶，致被害人
      鍾雙寶躺在地面，被告丁○○到達後又毆打躺在地上之被
      害人鍾雙寶，其二人均用鋁棒毆打被害人鍾雙寶等語（見
      偵字第一二七三五號卷第十一頁），亦核與同案被告黃冠
      文於本院九十四年度上更(一)第一三一號案件九十四年六月
      十四日審理時供承：被告丁○○認被害人鍾雙寶故意刁難
      、辱罵及騷擾在天隆遊藝場上班之女友紀雪霞，因而萌生
      教訓被害人之念頭，九十二年二月二十五日凌晨，被害人
      再至天隆遊藝場玩樂，被告丁○○經由紀雪霞告知鍾雙寶
      為何人後，原即欲上前毆打被害人，惟為紀雪霞所勸阻，
      被告丁○○於步出遊藝場後，即將欲毆打鍾雙寶之想法告
      訴伊，伊即以電話聯絡同案被告潘麒仁、丙○○、潘振華
      ，同案被告潘麒仁三人遂共乘８Ｔ－８００３號自用小客
      車於同日凌晨五時許，抵達天隆遊戲場門口，被告丁○○
      再親口告以欲毆打被害人原委，即由伊持自被告潘振華車
      上取下，屬同案被告潘振華所有之短鋁棒一支，與同案被
      告潘振華、丙○○負責從天隆遊藝場內將鍾雙寶帶出，伊
      即手持鋁棒站在門口處守候，由同案被告丙○○等將鍾雙
      寶帶出，鍾雙寶見伊手持鋁棒，即欲逃跑，惟立即遭伊、
      被告丙○○及同案被告潘振華毆打，並將被害人強押入車
      號８Ｔ－８００３號自用小客車後座，再由同案被告潘麒
      仁駕駛該車，被告丙○○坐於右前座、同案被告潘振華及
      伊分別坐後座被害人左右兩側，強將被害人載往他處，被
      告丁○○則另駕其所有車牌號碼９Ｈ－７７３５號之自用
      小客車在後尾隨，迨車行約一分鐘，駛至臺中市○○○路
      與大華街口時，同案被告潘麒仁即於路旁停車，並由同案
      被告潘振華將鍾雙寶拉下車，伊與被告丙○○亦一同下車
      ，同案被告潘振華與被告丙○○以徒手，伊則持前開短鋁
      棒揮擊，聯手毆擊被害人之頭、手、身體、膝蓋等多處部
      位，同案被告潘振華並以手抓住被害人之右手及右側腋下
      （筆錄誤載為左手及左側腋下），由伊以短鋁棒揮擊鍾雙
      寶頭部及身體左側（筆錄誤載為右側），被告丁○○旋即
      駕車趕至，亦攜其所有原即備妥之長鋁棒一支下車，揮擊
      已跌坐地上、無力反抗之被害人身體數下，伊則續以腳踢
      鍾雙寶，最後，再以短鋁棒重擊鍾雙寶之後腦一下。迨眾
      人毆打完畢，被害人不支倒地後，同案被告潘振華及被告
      丙○○即乘坐同案被告潘麒仁所駕駛之８Ｔ－８００３號
      自用小客車離開現場，伊與被告丁○○則攜所持短、長鋁
      棒另乘車牌號碼９Ｈ－７７３５號自用小客車逃離現場等
      語（見本院九十四年度上更(一)第一三一號卷第五五至五八
      頁），所供情節亦大致相符，益堪以認定。
    4.至證人即發現被害人遭毆倒地之朱偉銘於警詢證述「我於
      九十二年二月二十五日清晨將近六時許，在台中市西屯區
      ○○○路與大華街口，目擊有人遭圍毆，我當時正開車經
      過該地點，（行兇的男子當時有無持器物毆打傷者鍾雙寶
      ？）有看到該三、四名男子手持疑似鐵棒之類器物毆打死
      者」等語（見相驗卷第六頁），亦核與上情相符。
    5.綜上，被告丁○○於案發時確以電話告知其弟黃冠文欲教
      訓被害人，同案被告黃冠文即電召其友人即同案被告潘振
      華、潘麒仁、及被告丙○○，以自用小客車，由同案被告
      潘麒仁駕駛該車，被告丙○○坐於右前座、同案被告潘振
      華及黃冠文分別坐後座被害人左右兩側，強將被害人載往
      臺中市○○○路與大華街口路旁停車，同將被害人拉下車
      ，聯手毆擊被害人之頭、手、身體、膝蓋等多處部位，同
      案被告潘振華並以手抓住被害人之右手及右側腋下，由黃
      冠文以短鋁棒揮擊被害人頭部及身體左側，被告丁○○旋
      即駕車趕至，亦攜其所有原即備妥之長鋁棒一支下車，揮
      擊已倒地之被害人，被害人因而傷重不治等節，事證已臻
      明確，堪信屬實。
（二）被告丙○○部分：
    1.被告丙○○於原審法院審理時供述伊在遊藝場外有打被害
      人鍾雙寶之身體，所謂教訓、挺朋友，當時之具體內容就
      是打被害人鍾雙寶等語（見原審卷(一)第一八七、第一八八
      頁）。另於原審法院九十二年八月十二日訊問時亦供述：
      車子開到現場（指臺中市○○○路與大華街口之現場）有
      人拉被害人鍾雙寶下車，伊等就直接打被害人了，被告丁
      ○○是比較晚才到，伊也有看到被告丁○○拿鋁棒打等語
      （見原審卷一第四一、四二頁），是被告丙○○於本院辯
      稱其未毆打被害人，都是同案被告黃冠文持鋁棒毆打云云
      ，前後已有不符，尚難盡信。
    2.又查，同案被告丁○○於九十二年六月十三日警詢時供述
      ：「（何人聯絡黃冠文、丙○○、潘振華、阿銀前來台中
      市○區○○街五六號天隆遊藝場？）黃冠文是我親弟弟，
      我聯絡我弟弟，我弟弟就帶他們前來助陣。」等語（見九
      十二年度偵字第一二九五七號卷第十九頁反面），於九十
      二年六月二十三日警詢指述「你於九十二年六月十三日警
      訊中所說綽號"阿銀"之男子，是否即是現警方提示之潘麒
      仁《誤載為潘麟仁》，六十八年十一月二十八日生，Ｚ0
      00000000）是的，我當場指證相片無誤」等語，
      於九十二年八月一日偵訊時供述：「（既然不認識鍾雙寶
      ，你們是如何指認出鍾雙寶在玩電玩？）事發當天我有去
      天龍遊藝場，我的女友紀雪霞告訴我玩電玩的人就是鍾雙
      寶，該人時常對她毛手毛腳，我聽了之後很想打他，我女
      友就說不要，於是我就出去，我跑出去時，黃冠文在外面
      ，我就告訴黃冠文，裡面的鍾雙寶，我有指鍾雙寶給黃冠
      文看，說鍾雙寶對我女友毛手毛腳，我說我想打他，我就
      在天龍遊藝場外面夾龍蝦，黃冠文就在旁邊打電話叫人來
      ，黃冠文打電話給阿仁，過了不久，阿華、阿仁、阿峰就
      到了，他們到了天龍遊藝場後，阿華就問我發生什麼事情
      ，我說鍾雙寶對我女友毛手毛腳，然後阿仁就上他們的車
      ，阿峰、阿華及黃冠文就進去，黃冠文手持短的鋁棒在門
      口等候鍾雙寶出來，當鍾雙寶出來後，有跟黃冠文、阿華
      、阿峰打架」等語，是被告丁○○所供：其弟黃冠文有電
      召被告丙○○、潘振華同來天龍遊藝場外，先圍毆被害人
      乙節，均屬一致，堪以採憑。
    3.又同案被告潘振華於九十二年六月二十九日警詢時業已供
      述：「（警方提示當天天隆遊藝場監視錄影帶拍到何人？
      ）當天相片拍到右邊是潘振華、中間是丙○○，左邊是黃
      冠文，黃冠文當天前往帶著一支鋁棒，（當時潘麒仁與丁
      ○○在何處？）丁○○在自己車上，潘麒仁在我所有８Ｔ
      －８００３號自小客車上等候，（當時如何將鍾雙寶帶到
      台中市○○○街與大華街口毆打？）當時係由潘麒仁在停
      車場旁邊等候，再由潘麒仁駕駛我所有８Ｔ－８００３號
      白色自小客車，將我們及鍾雙寶帶往台中市○○○街與大
      華街口毆打，當時從停車場將鍾雙寶帶上車，帶往台中市
      ○○○街與大華街口毆打，下車時是我抓住鍾雙寶右手，
      再由黃冠文、丙○○下車毆打鍾雙寶，當鍾雙寶倒地後，
      丁○○到達後再拿... 鋁棒毆打倒地之鍾雙寶... 潘麒仁
      在車上等，當時到達台中市○○○街與大華街口時，黃冠
      文及我、丙○○下車毆打鍾雙寶，不到三十秒時間，鍾雙
      寶就倒地，接著丁○○到場又電擊、毆打倒地之鍾雙寶」
      等語（見偵字第一二九五七號卷第十、十一頁），又於原
      審以證人身分接受詰問時，亦證述伊在遊藝場下車時，伊
      與被告丙○○看到被告黃冠文在遊藝場外面，被告黃冠文
      告訴伊與被告丙○○，其兄即被告丁○○之女友在裏面上
      班，為被害人鍾雙寶調戲，被告黃冠文說要叫被害人出來
      ，要問被害人為何要調戲其兄之女友，伊與被告丙○○覺
      得被害人很可惡，想要挺被告黃冠文，就進去叫被害人出
      來，被害人出來之後，與被告黃冠文一言不合，打了起來
      ，伊與被告丙○○覺得死者很可惡，想要挺被告黃冠文，
      所以就動手打被害人等語（見原審卷(一)第一八六頁、第一
      八七頁），前後所供述：案發時被告丙○○、有與潘振華
      及黃冠文等共同圍毆被害人乙節一致，且核與上情相符，
      亦堪採憑。
    4.又查，黃冠文於臺灣臺中地方法院九十三年五月二十八日
      訊問時陳述「（法官問：在車上你們有無繼續打鍾雙寶？
      ）沒有。我們是在途中找了一個地點下車之後，才打鍾雙
      寶。剛下車時，是潘振華拖鍾雙寶下車的，潘振華先打，
      接著我再過去打被害人，一開始我是徒手打鐘雙寶，之後
      才由白色８Ｔ－８００３號自用小客車後座取出鋁棒，用
      鋁棒繼續歐打被害人。潘麒仁、丙○○也有打。丙○○也
      有拿鋁棒打被害人。」（見臺灣臺中地方法院九十三年訴
      緝字第三五一號卷第十二、十三頁），於臺灣臺中地方法
      院九十三年七月二十一日準備程序時陳述「（法官問：你
      們下車的三個人，是否都有動手打鍾雙寶？）是的，我們
      都有打鍾雙寶。我有用鋁棒毆打鍾雙寶，潘振華是徒手毆
      打鍾雙寶，丙○○好像有拿鋁棒。」等語（見臺灣臺中地
      方法院九十三年度訴緝字第三五一號卷第六七、六八頁）
      ；又於臺灣臺中地方法院九十三年八月十八日審判程序陳
      述「（審判長問：你們當時是如何毆打鍾雙寶？）潘振華
      拖他下車，潘振華先徒手毆打鍾雙寶，打何處我不知道，
      後來我下車之後我先徒手毆打他，接著鍾雙寶有還手，我
      才到潘振華車上拿鋁棒去打他。丙○○也有打他，丙○○
      也有拿鋁棒打他，丙○○拿的鋁棒也是從潘振華的車子上
      面拿的。潘麒仁是坐在車上。丁○○後來到的時候，鍾雙
      寶已經倒在地上，丁○○看到後就說他已經倒了，可以走
      了，丁○○沒有拿鋁棒也沒有打鍾雙寶。」等語（見臺灣
      臺中地方法院九十三年訴緝字第三五一號卷第一一五頁）
      ，復於其刑案二審陳述「（審判長問：潘麒仁即於路旁停
      車，並由潘振華將鍾雙寶拉下車，丙○○與黃冠文亦一同
      下車，並由潘振華將鍾雙寶拉下車，丙○○與黃冠文亦一
      同下車，由潘振華、丙○○以徒手、黃冠文以前開短鋁棒
      揮擊之方式，聯手恣意痛毆鍾雙寶之頭、手、身體、膝蓋
      等多處部位，期間，潘振華並曾以手抓往鍾雙寶左手及左
      側腋下，令黃冠文以短鋁棒揮擊鍾雙寶頭部及身體右側，
      未久，丁○○駕車趕至，亦攜其所有原即備妥之長鋁棒一
      支下車，揮擊已跌坐地上、無力反抗之鍾雙寶身體數下？
      ）我們三個人一起打，我是有用鋁棒打他的身體，不是打
      他的後腦部。」等語（見本院九十三年度上訴字第一六五
      三號卷第一五七頁）、「（問：...，並由潘振華將鍾雙
      寶拉下車，丙○○與黃冠文亦一同下車，多人分別以徒手
      及持鋁棒毆擊鍾雙寶頭、手、身體、膝蓋等部位，就黃冠
      文、丁○○、潘祺仁、丙○○、潘振華等個人分別以徒手
      及持鋁棒毆擊...，聯手恣意毆擊鍾雙寶之頭、手、身體
      、膝蓋等多處部位，期間，潘振華並曾以手抓住鍾雙寶左
      手及左側腋下，令黃冠文以短鋁棒揮擊鍾雙寶頭部及身體
      右側？）無意見。」等語（見本院九十四年上更(一)字第一
      三一號卷第五七頁），綜上，被告黃冠文就案發時被告丙
      ○○究有無持鋁棒或僅徒手圍毆被害人乙節，所供雖有出
      入，惟其所陳被告丙○○有參與圍毆被害人致不支倒地乙
      節，則屬一致，堪以採憑。
    5.況以，被告丙○○於警詢及偵查中亦均坦承伊於九十二年
      二月二十五日五時四十二分許，有前往天隆遊藝場，伊與
      共犯黃冠文及被告潘振華進入遊藝場內帶走一名綽號「阿
      寶」之人（即被害人鍾雙寶）外出毆打，亦即伊找尋被害
      人之目的，係為修理被害人，欲載被害人出去打，而被告
      丁○○及潘麒仁則留在車上等候將被害人帶出來，伊等五
      人到遊藝場前，在便利商店時，丁○○有提及其女友遭被
      害人欺負，要修理被害人，伊聽完沒有講話，潘麒仁講什
      麼話伊不清楚，潘振華說好，快點，黃冠文就說被害人很
      白目，等一下要拖出來帶到什麼地方打，伊知道黃冠文拿
      一支鋁棒出來，亦知悉丁○○車上有另一支較長之鋁棒，
      丁○○便向全體被告說東西已備齊，故伊知道鋁棒是要用
      以修理被害人等語（見偵字第一二七三五號卷第十頁至第
      十一頁、第四七頁至第五二頁），另亦供承伊在台中市○
      ○○街與大華街口，有看到黃冠文先行毆打被害人，致被
      害人躺在地面，被告丁○○到達後又毆打躺在地上之被害
      人，其二人均用鋁棒毆打被害人等語（見偵字第一二七三
      五號卷第十一頁），是被告丙○○於案發前已知丁○○因
      其女友遭被害人欺負，要修理被害人，黃冠文也說被害人
      等一下要拖出來打，亦知黃冠文有拿一支鋁棒出來，及知
      丁○○車上有另一支較長之鋁棒，是要用以修理被害人，
      甚丁○○曾向全體被告說東西已備齊等情，則被告丙○○
      仍於案發時參與圍毆被害人傷重致死，併參酌偵查卷所附
      之錄影帶翻拍照片，足資證明同案被告黃冠文係手持鋁棒
      ，與被告丙○○及潘振華走向天隆遊藝場，欲將被害人帶
      出該場所乙節，是被告丙○○於九十二年二月二十五日凌
      晨五時四十二分許，有前往天隆遊藝場，並進入遊藝場內
      將被害人押出毆打，再與同案被告黃冠文等人將被害人押
      至台中市○○○街與大華街口後，被告丙○○亦下車共同
      毆打被害人致傷重不治，其與其他共犯有圍毆被害人傷重
      致死之犯意聯絡及行為分擔，自堪認定。
    6.被告丙○○於本院辯稱伊到柳川西街一下子就走了，並未
      毆打被害人，伊亦不知丁○○等人會打被害人如此嚴重云
      云，顯係避重就輕之詞，不足採信。至被告丁○○於本院
      更三審理時雖供稱：伊在命案現場打被害人鍾雙寶時，被
      告丙○○、與潘振華、潘麒仁均已先離開現場云云，亦屬
      迴護之詞，與事實不符，無可憑採；另同案被告潘振華於
      警詢時已供述被告丙○○有以手打被害人鍾雙寶，嗣雖於
      偵查中則改稱伊不知道被告丙○○有無打被害人鍾雙寶云
      云，查與實情不符，亦係事後迴護被告丙○○之詞，無從
      據此逕為有利被告之認定；又共犯黃冠文於本院更三審固
      否認其上述不利被告丙○○、潘振華陳述之真實性，稱伊
      當時係為替被告丁○○脫罪始會說被告丙○○、潘振華在
      柳川西路亦有毆打被害人云云，然黃冠文如欲為被告丁○
      ○脫罪，事實上只須表明伊個人毆打被害人致死即可，實
      不須併表示被告丙○○、潘振華亦有出手，且亦不可能編
      造出上述詳細細節（詳上述(一)5.部分），是黃冠文於本院
      另案所辯上情，顯係事後迴護被告丙○○之詞，均不足憑
      為有利被告之認定。
二、而被害人因遭多人毆打致頭部受有三處不規則之裂傷、左肩
    ２０１５公分之肌肉及皮下出血、左手肘１８１５公分
    皮下出血合併尺骨骨折、左後膕凹處１２８公分之皮下瘀
    血、左脅腹１２１４公分之皮下及肌肉出血、左腋下１０
    １２公分之皮下瘀血合併左側第七肋骨骨折及血胸（左肺
    下葉被刺破０. ５０. ５公分）、右腋下及右手遺有抓痕
    等傷害，並因受有頭部鈍器傷合併顱內出血、腦挫傷等傷害
    ，傷勢過重，經臺中榮民總醫院判定同年三月三日下午六時
    許不治死亡，有臺灣臺中地方法院檢察署檢察官督同檢驗員
    、法醫相驗解剖鑑定死因明確，製有相驗筆錄、解剖筆錄、
    相驗屍體證明書、驗斷書附卷可稽。由被害人之傷勢及前開
    相驗屍體證明書及解剖鑑定報告書之記載觀之，被害人之致
    命傷雖係在頭部鈍器傷合併顱內出血、腦挫傷等，但其身體
    左肩、左手肘合併尺骨骨折、左後膕凹處、左脅腹、左腋下
    合併左側第七肋骨骨折及血胸、右腋下及右手遺有抓痕等傷
    害，並因受有頭部鈍器傷合併顱內出血、腦挫傷等傷害，此
    頭部部分與同案被告黃冠文持鋁棒重擊被害人頭部乙節相吻
    ，且與被告丁○○、丙○○及同案被告潘振華、潘麒仁等數
    人共持鋁棒或徒手圍毆被害人終致死亡，其間有相當因果關
    係，甚為明確。是被告丁○○、丙○○傷害致死等犯行事證
    已臻明確，堪以認定，應予依法論科。
三、按刑法第二百七十一條第一項之普通殺人罪與同法第二百七
    十一條第二項傷害致死罪，雖均有被害人死亡之結果，但在
    行為人之主觀犯意上，則有殺害故意與傷害故意之別，殺人
    罪之成立，以行為人實施殺害行為時，即具有使人喪失生命
    之殺人故意為必要，行為人若具有殺人故意，雖只發生傷害
    之結果，但仍成立殺人未遂；反之，行為人若具有傷害故意
    ，縱發生死亡之加重結果，亦僅負傷害致死之刑責。又殺人
    與傷害致死之區別，即在於下手加害時有無死亡之預見為斷
    ，至受傷處所是否致命部位，及傷痕之多寡，輕重如何，僅
    足供認定有無殺意之參考，原不能為區別殺人與傷害致人於
    死之絕對標準；刑法上殺人罪與傷害人致死罪之區別，本視
    加害人有無殺意為斷，被害人所受之傷害程度，固不能據為
    認定有無殺意之唯一標準，但加害人之下手情形如何，於審
    究犯意方面，仍不失為重要參考資料；殺人與傷害之區別，
    自以有無殺意為斷，審理事實之法院，應就案內一切證據，
    詳查審認，視其犯罪之動機、殺傷之次數、所殺傷部位、傷
    勢程度、犯後態度等綜合判斷，俾為認定，最高法院十九年
    上字第七一八號判例、二十年非字第一０四號判例、八十五
    年度台上字第五六一一號判決可資參酌。經查，本件被告丁
    ○○因被害人有騷擾其女友之舉，即為洩憤而與被告丙○○
    、同案被告潘麒仁、潘振華、共犯黃冠文等強押及持鋁棒圍
    毆被害人，實則渠等間並無深仇大恨，衡情被告丁○○等人
    應僅意在教訓被害人，並無殺人之犯意聯絡。雖被告丁○○
    、黃冠文等係分持鋁棒毆打被害人之頭部及身體，且頭部為
    人體重要部位，持任何堅硬如棍棒之器物用力擊之，本即會
    造成程度不一之傷害，但出於殺人之意，而持棒棍毆擊對方
    頭部，欲致對方於死者，固有之，惟僅因為教訓對方，一方
    持棒棍而毆傷他方頭部者，亦非不可能，況本件並無其他確
    切證據足資證明被告丁○○確有殺人之犯意，是尚難僅憑同
    案被告黃冠文係持鋁棒毆打被害人之頭部，即遽令被告丁○
    ○應就此負殺人之罪責。又按刑法第二百七十七條第二項之
    傷害致人於死罪，係因犯傷害罪致發生死亡結果所為加重其
    刑之規定，而加重結果犯，既須以行為人「能預見」其結果
    之發生為要件，所謂「能預見」乃指客觀情形而言，與主觀
    上有無預見之情形不同。刑法上傷害致死罪係結果犯，如多
    數人下手毆打，本有犯意之聯絡，自應同負責任（最高法院
    十九年上字第一八四六號及四十七年台上字第九二０號判例
    參照）。再共同實施犯罪行為，在合同意思範圍內，相互利
    用他人之行為，以達其犯罪之目的，原不必每一階段均參與
    ，祇須分擔犯罪行為之一部，即應對於全部所發生之結果共
    同負責。而共同正犯之意思聯絡，不限於事前有所協議，於
    行為當時，基於相互之認識，以共同犯罪之意思參與者，亦
    無礙於共同正犯之成立。且共同正犯中之一人所引起之加重
    結果，其他正犯於客觀上能預見時即應就該加重結果共同負
    責，不以正犯間主觀上對於加重結果之發生有犯意聯絡為必
    要。而查被告丙○○固僅以拳腳毆打被害人，尚無具體明確
    事證證明其亦有持鋁棒或其他兇器（黃冠文固曾指述被告丙
    ○○在柳川西路亦有持鋁棒毆打被害人，然此部分除黃冠文
    個人指述外，別無其餘佐證以憑，黃冠文亦曾表示「丙○○
    『好像』有拿鋁棒」，本罪疑唯輕有利被告原則，本院認定
    被告丙○○僅以拳腳毆打被害人，不認定有使用棍棒。），
    然觀之被告丙○○與同案被告潘振華、共犯黃冠文共同將被
    害人押上由同案被告潘麒仁所駕駛在一旁等候之車號８Ｔ－
    ８００３號自用小客車上，經同案被告潘麒仁載往臺中市○
    ○○路與大華街口，再由同案被告潘振華拉被害人鍾雙寶下
    車，被告丙○○、同案被告潘振華與黃冠文共同以拳腳及鋁
    棒毆打被害人倒地，被告丁○○最後到場又接續以鋁棒毆擊
    被害人身體數下，被告丁○○、丙○○等始共同駕車離去等
    情，則被告丁○○、丙○○與其他參與毆打之人即共犯潘麒
    仁、潘振華、黃冠文，顯係在合同意思範圍內，相互利用他
    人之行為，以達攻擊被害人之目的，而有犯意聯絡與行為分
    擔，雖各人祇分擔犯罪行為之一部，仍應對於全部所發生之
    結果共同負責。是被告丁○○、丙○○就被害人所受之全部
    傷害，均應負共同正犯之責。又依被告丁○○等人事先備妥
    鋁棒等情，被告丁○○、丙○○主觀上確有傷害被害人之犯
    意無誤，渠等主觀上雖僅有傷害之犯意，但頭部及身體為人
    身之重要器官所在，若以拳、腳、球棒等重擊，足以導致人
    之身體受有傷害，因而致於死亡，乃一般心智健全者所能認
    識，則被告丁○○、丙○○對於其等群力圍毆被害人之行為
    ，可能致使被害人喪命結果，衡之客觀情形，自屬能預見，
    竟予以毆打至其倒地始罷手，且被害人受毆打後，受傷倒地
    不起，雖經目擊證人朱偉銘送醫急救，仍因傷重不治死亡，
    是被告丁○○、丙○○之共同傷害行為與被害人死亡結果間
    ，具有相當因果關係甚明，自應就被害人之死亡結果，負其
    責任。被告丁○○辯稱伊持鋁棒打被害人時，被害人已被黃
    冠文毆打致倒地不起，伊毆打之行為並非被害人直接致死主
    因，不應負傷害致死罪責云云；被告丙○○辯稱伊未於柳川
    西路與大華街口現場毆打被害人云云，無非係屬事後諉卸刑
    責之詞，自不足採。綜上所述，本件事證已臻明確，被告等
    人犯行堪以認定，應予依法論科。
四、被告行為後，刑法於九十四年二月二日修正公布，九十五年
    七月一日施行。修正後刑法第二條第一項規定：「行為後法
    律有變更者，適用行為時之法律。但行為後之法律有利於行
    為人者，適用最有利於行為人之法律。」係規範行為後法律
    變更所生新舊法律比較適用之準據法，於新法施行後，應適
    用修正後刑法第二條第一項之規定，為「從舊從輕」之比較
    。又法律變更之比較適用，比較時應就罪刑有關之共犯、未
    遂犯、想像競合犯、牽連犯、連續犯、結合犯，以及累犯加
    重、自首減輕暨其他法定加減（如身分加減）與加減例等一
    切情形，綜其全部罪刑之結果而為比較；且就比較之結果，
    須為整體之適用，不能割裂分別適用各該有利於行為人之法
    律，此即法律變更之比較適用所應遵守之「罪刑綜合比較原
    則」及「擇用整體性原則」。而從刑附屬於主刑，除法律有
    特別規定者外，依主刑所適用之法律（最高法院二十四年上
    字第四六三四號判例、二十七年上字第二六一五號判例、九
    十五年第八次刑事庭會議決議參照）。經查：
（一）刑法第二十八條原規定：「二人以上共同『實施』犯罪之
      行為者，皆為共同正犯。」新法修正為：「二人以上共同
      『實行』犯罪之行為者，皆為共同正犯。」將舊法之「實
      施」修正為「實行」。原「實施」之概念，包含陰謀、預
      備、著手及實行等階段之行為，修正後僅共同實行犯罪行
      為始成立共同正犯。是新法共同正犯之範圍已有限縮，排
      除陰謀犯、預備犯之共同正犯。新舊法就共同正犯之範圍
      既因此而有變動，自屬犯罪後法律有變更，而非僅屬純文
      字修正，應有新舊法比較適用之問題。本件被告丁○○、
      丙○○與同案被告潘麒仁、潘振華、黃冠文五人共同為如
      事實欄所載之妨害自由犯行，被告丁○○、丙○○與同案
      被告潘振華、黃冠文共同為如事實欄所載之傷害致死犯行
      ，既屬實行犯罪行為之正犯，無論依修正前後之規定，皆
      成立共同正犯，依刑法第二條第一項前段，均應依修正前
      第二十八條規定論擬共同正犯。
（二）按被告等行為後，刑法第五十五條後段牽連犯之規定，亦
      於九十四年一月七日修正公布刪除，並於九十五年七月一
      日施行，是於新法修正施行後，被告丁○○、丙○○於本
      案所為之妨害自由罪及傷害致死罪，即須分論併罰。則被
      告之犯行，因行為後新法業已刪除牽連犯之規定，此刪除
      雖非犯罪構成要件之變更，但顯已影響行為人刑罰之法律
      效果，自屬法律有變更，經比較新、舊法規定，修正後之
      規定對於被告較為不利，依刑法第二條第一項前段之規定
      ，仍應適用較有利於被告之行為時法律，即修正前刑法第
      五十五條後段牽連犯之規定，從較重之一罪予以論處。
（三）修正後刑法第四十七條關於累犯之規定，乃以出於故意再
      犯有期徒刑以上之罪者為限，並增訂強制工作免其執行或
      執行完畢後，五年內故意再犯有期徒刑以上之罪者，以累
      犯論之規定（擬制累犯）。是以修正後之累犯範圍已有所
      減縮及擴張，當屬科刑規範事項之變更，自應比較新舊法
      。而本件被告丁○○於前案執行完畢五年內故意再犯本件
      有期徒刑以上之罪，不論依修正前後之刑法第四十七條規
      定，均應成立累犯，故修正後之刑法第四十七條並非較有
      利於被告丁○○，依刑法第二條第一項前段之規定，仍應
      適用被告行為時即修正前刑法第四十七條之規定，論以累
      犯。
（四）綜上，被告等全部罪刑之結果而為新、舊法比較，揆諸前
      揭最高法院決議及刑法第二條第一項所定之「從舊從輕」
      原則，應適用被告行為時法律，對被告較為有利，自應適
      用修正前之刑法規定。
五、按依最高法院86年台上字第3295號判例意旨，數行為於同時
    同地或密切接近之時地實施，侵害同一之法益，各行為之獨
    立性極為薄弱，依一般社會健全觀念，在時間差距上，難以
    強行分開，在刑法評價上，以視為數個舉動之接續施行，合
    為包括之一行為予以評價，較為合理，方屬接續犯之範疇，
    足見「接續犯」之成立，係以時、空密接性為前提要件，即
    透過對於同一法益之同種類侵害行為繼續不間斷之實行，業
    已稀釋個別行為之獨立性，致使刑法評價時將之視為單一、
    整體之犯罪行為，以符合社會一般人對於行為概念之認知。
    本件被告丙○○、與同案被告潘麒仁及潘振華三人先在天隆
    遊藝場前及在柳川西路與大華街口之二次傷害被害人之數行
    為，以及被告丁○○先後在天隆遊藝場前對被害人所犯傷害
    罪，與其在柳川西路與大華街口所犯之傷害致死二罪間，均
    係於密切接近之時地實施，侵害同一被害人之身體生命法益
    ，各行為之獨立性極為薄弱，在刑法評價上，以視為數個舉
    動之接續施行，評價為接續犯，先予敘明。是核被告丙○○
    、丁○○所為，均係犯刑法第二百七十七條第二項前段之傷
    害人之身體，因而致人於死罪，及同法第三百零二條第一項
    之剝奪他人行動自由罪。被告丙○○、丁○○與同案被告潘
    麒仁、潘振華與黃冠文五人間，就上開妨害自由犯行，彼此
    有犯意聯絡及行為分擔，均為共同正犯；又被告丙○○、潘
    振華、丁○○與黃冠文等四人間，就上開傷害人之身體因而
    致人於死犯行彼此有犯意聯絡及行為分擔，均為共同正犯。
    又被告丙○○、丁○○所犯共同妨害自由罪及共同傷害致死
    罪二罪間，有方法結果之牽連關係，為牽連犯，應依修正前
    刑法第五十五條規定從一重之共同傷害致死罪處斷。被告丁
    ○○曾因違反麻醉藥品管理條例案件，經臺灣彰化地方法院
    判處有期徒刑四月確定，於八十九年八月九日執行完畢，有
    臺灣臺中地方法院檢察署刑案資料查註紀錄表、臺灣高等法
    院被告前案紀錄表各一份附卷可稽，被告丁○○於有期徒刑
    執行完畢後五年內再犯本件有期徒刑以上之上開之罪，為累
    犯，應依法加重其刑。又被告丙○○、丁○○二人在遊藝場
    前先行毆傷被害人之犯行，雖未據檢察官於起訴書載明，惟
    因該部分犯行，與被告丙○○及同案被告潘麒仁、潘振華三
    人及被告丁○○、共犯黃冠文嗣後在臺中市○○○路與大華
    街口所犯之傷害致死犯行，有接續犯之實質上一罪關係，為
    起訴效力所及，本院就此部分犯行，自應予以審酌，附此敘
    明。
六、原審法院以被告丙○○、丁○○二人犯罪事證明確，予以論
    罪科刑，固非無見，惟查：（一）刑法第二十八條、第四十
    七條、第五十五條已於九十四年二月二日修正公布，九十五
    年七月一日施行，原審未及比較適用新舊法之適用，尚有不
    合；（二）原審判決認本案共同傷害人之身體，因而致人於
    死罪部分，僅止於被告丁○○及共犯黃冠文，而不及於被告
    丙○○及同案被告潘振華等，就事實部分未予釐清，亦有未
    合；（三）又被告丁○○、丙○○均無成立普通傷害罪之連
    續犯可言，惟原判決誤認被告丙○○、與同案被告潘麒仁及
    潘振華三人分別在天隆遊藝場前及在柳川西路與大華街口之
    二次傷害行為，以及被告丁○○先後在天隆遊藝場前對被害
    人所犯傷害罪，與其在柳川西路與大華街口所犯之傷害致死
    二罪間，均係以一個概括之犯意，而連續觸犯構成要件相同
    之罪，為連續犯等節，亦有未洽。檢察官上訴意旨指摘原判
    決認事用法有欠適當，非無理由，被告丙○○上訴否認犯罪
    ，及被告丁○○雖認罪，但辯稱原審量刑過重，請求從輕量
    刑云云，惟本案事證已明，詳如前述，被告等所辯顯係卸責
    之詞，委無足採，被告等上訴為無理由。惟原判決既有上述
    瑕疵及不及之處，即屬無可維持，應由本院將原判決予以撤
    銷改判。爰審酌被告丁○○有違反麻醉藥品管理條例之犯罪
    紀錄，均於執行完畢後未滿五年，即又再犯本案，被告丙○
    ○前有妨害公務之前科，被告丙○○僅因與被告黃冠文為朋
    友關係，即與同案被告潘麒仁及潘振華挺身出面，與被告黃
    冠文之兄即被告丁○○共同謀議教訓圍毆被害人及剝奪被害
    人行動自由，及被告丙○○在被害人遭被告黃冠文及丁○○
    持鋁棒毆打時，在旁竟未出手制止終致被害人傷重不治，其
    等參與毆打被害人之犯行程度雖輕重有別，參與犯罪之行為
    分擔態樣，被告丁○○僅因認定被害人對其女友紀雪霞有刁
    難之情事，即糾眾圍毆被害人致傷重不治，犯後與共犯黃冠
    文係最後離開現場之人，其情節顯重於被告丙○○，暨被害
    人鍾雙寶之父具狀表示願意原諒被告丙○○（有陳報狀附本
    院更二審卷可稽）等一切情狀，各量處被告丙○○、丁○○
    如主文所示之刑，至被告丁○○僅因不滿被害人對其女友有
    騷擾刁難之情，即糾眾持棒毆擊被害人傷重倒地，未速施以
    救援，即逃離現場，致被害人因而傷重不治死亡，其惡性非
    輕，犯後供詞又一再反覆（本院更二審前否認犯罪，本院更
    二審、更三審、更四審時卻一人要承擔全部刑責），及迄今
    未與被害人家屬達成民事和解等一切情狀，量處被告丁○○
    如主文所示之刑。關於被告丁○○、黃冠文各持以傷害被害
    人致死所用之鋁棒二支，均未扣案，既非屬違禁物，為避免
    將來執行之困難，爰不另為沒收之諭知，併此敘明。又被告
    等所犯均係刑法第二百七十七條第二項之罪，所宣告之刑已
    逾一年六月，自無九十六年罪犯減刑條例之適用，併此敘明
    。
據上論斷，應依刑事訴訟法第三百六十九條第一項前段、第三百
六十四條、第二百九十九條第一項前段，刑法第二條第一項前段
、第二十八條（修正前）、第四十七條（修正前）、第五十五條
（修正前）、第二百七十七條第二項前段、第一項、第三百零二
條第一項，判決如主文。
本案經檢察官乙○○到庭執行職務。
中    華    民    國    97    年    1     月    22    日
            刑事第七庭    審判長法  官  林  榮  龍
                                法  官  江  錫  麟
                                法  官  張  惠  立
上列正本證明與原本無異。
如不服本判決應於收受送達後十日內向本院提出上訴書狀，其未
敘述上訴之理由者並得於提起上訴後十日內向本院補提理由書 (
均須按他造當事人之人數附繕本)。
                                書記官  林  育  德
中    華    民    國    97    年    1     月    23    日
附錄：本案論罪科刑法條全文
中華民國刑法第277條
傷害人之身體或健康者，處3年以下有期徒刑、拘役或1千元以下
罰金。
犯前項之罪因而致人於死者，處無期徒刑或7年以上有期徒刑；
致重傷者，處3年以上10年以下有期徒刑。
中華民國刑法第302條
（剝奪他人行動自由罪）
私行拘禁或以其他非法方法，剝奪人之行動自由者，處 5 年以下
有期徒刑
、拘役或 3 百元以下罰金。
因而致人於死者，處無期徒刑或 7 年以上有期徒刑，致重傷者，
處 3 年以
上 10 年以下有期徒刑。
第 1 項之未遂犯罰之。


司法院資訊處製作；財團法人民間司法改革基金會備份。
